臺灣臺中地方法院民事判決　九十二年度重訴字第五九六號
　　原　　　告　　乙○○
　　訴訟代理人　　張繼準律師
　　　　　　　　　江文玉律師
　　複　代理人　　莊惠祺律師
　　被　　　告　　甲○○
　　　　　　　　　丁○○
　　共　　　同
　　訴訟代理人　　丙○○
右當事人間塗銷抵押權登記等事件，本院於民國九十三年十月一日言詞辯論終結，判
決如左：
    主    文
被告甲○○應給付原告新台幣陸佰萬元，及自民國九十二年八月六日起，至清償日止
，按年息百分之五計算之利息。
原告其餘之訴駁回。
訴訟費用由被告張有參負擔。
本判決原告勝訴部分，原告如以新台幣貳佰萬元，為被告甲○○供擔保後，得假執行
；被告甲○○如以新台幣陸佰萬元，為原告預供擔保，得免為假執行。
原告其餘假執行之聲請駁回。
    事實及理由
甲、程序部分：按訴狀送達後，原告不得將原訴變更或追加他訴。但請求之基礎事實
    同一者；不甚妨礙被告之防禦及訴訟之終結者，不在此限；又被告於訴之變更或
    追加無異議，而為本案之言詞辯論者，視為同意變更或追加，民事訴訟法第二百
    五十五條第一項第二款、第七款、第二項定有明文。本件原告原起訴主張被告甲○○就其所有坐落於台中市○○區○○段第七四○地號土地，地目：田，面積：
    二八三一．三三平方公尺，權利範圍十八分之十一，對原告負有轉登記所有權予
    原告之義務，惟甲○○於民國（下同）八十九日五月三十一日，與被告丁○○通
    謀虛偽意思表示，就被告甲○○所有之上開不動產，虛設普通抵押權新台幣（下
    同）六百萬元，有害原告之債權，進而先位聲明請求確認系爭抵押權擔保之債權
    不存在；且代位被告甲○○訴請被告丁○○塗銷系爭抵押權登記；並依民法共同
    侵權行為規定，備位聲明請求被告二人連帶賠償六百萬元，原告於訴訟進行中，
    就先位聲明因其已取得系爭土地之所有權，爰追加民法第七百六十七條物上請求
    權，請求被告賴以塗銷抵押權登記；並就備位聲明部分追加民法第二百二十七條
    規定，對被告甲○○請求債務不履行損害賠償六百萬元，被告二人就原告上開訴
    之追加，無異議且為本案之言詞辯論，依首揭規定，自應准許之，合先敘明。
乙、實體部分：
一、原告主張：原告及被告甲○○與訴外人張明深係兄弟，因分家三兄弟遂於七十五
    年十二月三十日，達成協議並簽訂鬮分證書，契約中明訂甲○○應將原登記於其
    名下之坐落台中市西屯區○○○段第二四三地號、地目：田、面積：二八三一．
    三三平方公尺、權利範圍：十八分之十一之土地（重編後地號為台中市○○區○○段第七四○地號，以下簡稱系爭土地），移轉所有權登記於原告，且原告亦於
    八十七年十二月三十一日，以存證信函通知甲○○辦理過戶。詎甲○○竟基於損
    害原告權利之意，與其女婿丁○○通謀虛偽之意思表示，於八十九年五月三十一
    日，持虛偽之抵押權設定契約書，向中興地政事務所申請設定普通抵押債權六百
    萬元，存續期間為八十九年五月二十六日至九十年五月二十六日之第一順位抵押
    權（原為第二順位抵押權，因先順位抵押權業已塗銷，現為第一順位），並經中
    興地政事務所准予登記，迄今清償期已過，被告二人仍遲遲不辦理塗銷抵押權登
    記，以回復原告所有權之完整。請求確認系爭抵押權所擔保之債權不存在。又甲○○對於丁○○之權利請求，既無不得行使之情形，卻遲未行使，顯有怠於行使
    權利原告為其債權人，自得代位請求塗銷上開抵押權之設定登記，且原告業於九
    十二年六月二十七日，取得上開土地應有部分之所有權，是系爭抵押權登記之存
    在，就原告之所有權行使有所妨害，爰依民法物上請求權之規定，請求被告丁○○塗銷抵押權登記。若鈞院認系爭抵押權之設定非屬通謀虛偽意思表示，則因該
    抵押權已屆清償期，被告二人卻仍不辦理塗銷抵押權登記，實有害原告之權利；
    且被告甲○○就系爭土地之應有部分，對原告負有移轉登記之給付義務，且其應
    登記予原告之應有部分，應是無負擔存在，今甲○○於移轉登記前，在系爭土地
    應有部分上，設定六百萬元普通抵押權，使其給付之物有負擔存在，是甲○○雖
    將土地應有部分移轉登記予原告，惟其給付有所瑕疵，且對原告造成損害，應負
    債務不履行損害賠償責任。爰備位聲明請求被告二人連帶賠償六百萬元損害，並
    請鈞院就原告所主張之請求權依據，擇一為原告有利之判決等語。並為下列聲明
    ：
    （一）先位聲明：
      １、確認被告丁○○及被告甲○○間，就坐落於台中市○○區○○段第七四○
          地號，地目：田，面積：二八三一．三三平方公尺，權利範圍十八分之十
          一之土地，於民國八十九日五月三十一日，以台中市中興地政事務所收件
          ，收件字號第２０３５４０號，同年月日登記，證明書字號０８９中興字
          第００７１８８號，設定權利價值為新台幣六百萬元，權利存續期間為八
          十九年五月二十六日至九十年五月二十六日之第一順位抵押權擔保之債權
          不存在。
      ２、被告丁○○應將前項抵押權設定登記塗銷。
      ３、原告願供擔保請准宣告假執行。
    （二）備位聲明：
      １、被告應連帶給付原告六百萬元，及自本訴狀繕本送達翌日（即九十二年八
          月六日）起，至清償日止，按年息百分之五計算之利息。
      ２、原告願供擔保，請准予宣告假執行。
二、被告則以：被告甲○○確有向被告丁○○借款六百萬元使用，其後為擔保債務之
    清償，而設定系爭抵押權予丁○○，被告二人就系爭抵押權之設定，係真實意思
    表示，而非通謀意思表示，系爭抵押權之設定及抵押權所擔保之債權，均屬有效
    存在，原告請求確認抵押權及抵押債權不存在，並進而請求塗銷抵押權登記，並
    無理由。又被告二人非為侵害原告之債權而虛偽為抵押權登記，對原告沒有侵權
    行為存在，且被告甲○○對原告本無移轉登記系爭土地應有部分之義務，何來侵
    權行為及債務不履行之情事，是原告請求被告二人應連帶賠償六百萬元，亦無理
    由等語資為抗辯。並聲明：原告之訴及假執行之聲請均駁回；如受不利判決，被
    告願供擔保請准宣告假執行。
三、本件兩造經協議整理爭點及簡化如下：
      甲、不爭執之事實：
（一）被告甲○○就坐落於台中市○○區○○段第七四○地號，地目：田，面積：二
      八三一．三三平方公尺，權利範圍十八分之十一之土地，於八十九日五月三十
      一日，以台中市中興地政事務所收件，收件字號第２０３５４０號，同年月日
      登記，證明書字號０８９中興字第００７１８８號，設定權利價值為新台幣六
      百萬元，權利存續期間為八十九年五月二十六日，至九十年五月二十六日之第
      一順位抵押權予被告丁○○。
（二）原告與被告甲○○就坐落於台中市○○區○○段第七四○地號，地目：田，面
      積：二八三一．三三平方公尺，權利範圍十八分之十一之土地曾涉訟，而於九
      十一年十二月十八日，經台灣高等法院台中分院九十一年度重上字第一二六號
      民事判決被告甲○○應移轉登記上開應有部分之所有權予原告。
（三）坐落於台中市○○區○○段第七四○地號，地目：田，面積：二八三一．三三
      平方公尺，權利範圍十八分之十一之土地，於民國九十二年六月二十七日，以
      判決移轉為原因，由被告甲○○移轉登記予原告。
（四）坐落於台中市○○區○○段第七四○地號，地目：田，面積：二八三一．三三
      平方公尺，權利範圍十八分之十一之土地，公告現值為：七百四十四萬零一百
      零六元。
      乙、爭執事實：
（一）被告丁○○及甲○○間，就坐落台中市○○區○○段第七四○地號，地目：田
      ，面積：二八三一．三三平方公尺，權利範圍十八分之十一之土地，於民國八
      十九日五月三十一日以台中市中興地政事務所收件，收件字號第２０３５４０
      號，同年月日登記，證明書字號０８９中興字第００７１８８號，設定權利價
      值為新台幣六百萬元，權利存續期間為八十九年五月二十六日至九十年五月二
      十六日之第一順位抵押權擔保之債權是否存在？
（二）被告二人設定上開抵押權是否屬侵權行為？
（三）被告甲○○為被告丁○○設定上開抵押權，對原告是否有不完全給付，而應負
      賠償責任？
四、得心證之理由：
    甲、先位之訴部分：
（一）本件原告主張：原告及被告甲○○與訴外人張明深係兄弟，因分家三兄弟遂於
      七十五年十二月三十日，達成協議並簽訂鬮分證書，契約中明訂甲○○應將原
      登記於其名下之坐落台中市西屯區○○○段第二四三地號、地目：田、面積：
      二八三一．三三平方公尺、權利範圍：十八分之十一之土地（重編後地號為台
      中市○○區○○段第七四○地號，以下簡稱系爭土地），移轉所有權登記於原
      告之事實，雖為被告甲○○所否認，惟原告與被告甲○○就此爭執曾涉訟，業
      經法院判決確定，認定被告甲○○就上開土地之應有部分，確有與原告協議而
      應負移轉登記之義務，而原告業依該確定判決，將系爭土地應有部分於九十二
      年六月二十七日登記為原告所有，有原告所提台灣高等法院台中分院九十一年
      度重上字第一二六號民事判決一份，及系爭台中市○○區○○段第七四○地號
      土地登記謄本一份，在卷可參，自堪信為真實。
（二）又原告主張：被告甲○○就坐落於台中市○○區○○段第七四○地號，地目：
      田，面積：二八三一．三三平方公尺，權利範圍十八分之十一之土地，於八十
      九日五月三十一日，以台中市中興地政事務所收件，收件字號第２０３５４０
      號，同年月日登記，證明書字號０８９中興字第００７１８８號，設定權利價
      值為新台幣六百萬元，權利存續期間為八十九年五月二十六日，至九十年五月
      二十六日之第一順位抵押權予被告丁○○之事實，為被告所不爭執，並有上述
      台中市○○區○○段第七四○地號土地登記謄本一份，附卷可參，自堪信為真
      實。雖原告主張被告甲○○對被告丁○○於設定抵押權前，並無積欠六百萬元
      債務之情事，被告二人所為上述之抵押權登記，係屬虛偽通謀虛偽意思表示，
      被告二人間並無抵押債權六百萬元存在，系爭抵押權設定應屬無效等語，惟此
      為被告所否認，並辯稱：系爭抵押權之設定非屬通謀虛偽意思表示，被告二人
      間有六百萬元抵押債務存在等語。經查：
  １、本件原告為系爭台中市○○區○○段第七四○地號土地之共有人，而原告應有
      部分中之十八分之十一，是否設有抵押權，顯響原告之權益甚大，今原告主張
      被告二人間，就系爭抵押權，並無抵押債權存在，被告二人所設定之系爭抵押
      權，係通謀虛偽意思表示無效，而被告二人就原告之主張，則否認之，是原告
      主張系爭抵押權並無擔保債權六百萬元存在之事實，業遭被告二人否認，並抗
      辯系爭抵押債權存在，原告就系爭抵押債權是否存在，有即受確認判決之法律
      上利益，合先敘明。
  ２、當事人主張有利於己之事實者，就其事實有舉證之責任。民事訴訟法第二百七
      十七條前段定有明文。本件原告主張被告二人所為前述抵押權登記，係屬通謀
      虛偽意思表示，被告二人間沒有抵押債權及抵押權存在，惟此為被告二人所否
      認，原告就被告二人所為抵押權設定登記，係屬通謀虛偽意思表示之事實，自
      應負舉證之責任。雖原告主張被告甲○○非無資力之人，且明知其對原告負有
      移登記應有部分之義務，遲不履行，於原告提起民事訴訟請求時，故意將土地
      設定抵押權予被告丁○○，因認被告二人所為之抵押權設定係屬通謀虛偽意思
      表示云云。然查：
      （１）本件被告抗辯：被告甲○○已陸續向被告丁○○（丁○○為被告甲○○
            之女婿）借款共計六百萬元，而被告丁○○係以其妻張淑真（即甲○○
            之女、丁○○之妻）名義於八十五年六月二十四日，轉帳一百萬元，至
            被告張有參帳戶；復以相同方式於八十七年十一月二十六日，轉帳二百
            萬元至被告甲○○帳戶；再於八十八年四月十二日，由被告丁○○自其
            帳戶匯三百萬元至被告甲○○之子丙○○之帳戶，嗣由丙○○陸續轉予
            被告甲○○帳戶，其後為擔保前揭債務清償，遂設定抵押權等情，並提
            出張淑珍於台中市第三信用合作社0000000000號活期儲蓄存
            摺一份、丙○○於台中市第三信用合作社00000000000號活
            期儲蓄存摺一份、甲○○於台中市第三信用合作社000000000
            00號活期儲蓄存摺一份、往來明細表一份、被告甲○○所簽發之支票
            影本十一張在卷為證，經查核上開張淑真、丙○○之存摺，確有被告所
            指之轉帳事實，而被告甲○○業已到庭承認確有積欠被告丁○○六百萬
            元之事實，核與被告丁○○及被告訴訟代理人丙○○之陳述大致相符，
            按上開被告抗辯之轉帳借款事實，發生於八十五年六月二十四日至八十
            八年四月十二日之間，而原告係於八十七年十二月三十一日，方向被告
            甲○○催辦系爭土地之有移轉事宜，且原告至九十一年間，方對被告張
            明參起訴請求移轉登記，上開被告丁○○轉帳予被告甲○○之時間，在
            原告與被告甲○○之前，即已為之，難認被告丁○○之轉帳係為虛設抵
            押權而為。是被告丁○○抗辯被告甲○○確有向其借款六百萬元未還，
            而被告甲○○亦到庭明確表示其有積欠被告丁○○六百萬元之不利於己
            之陳述，再參諸被告二人間確有資金往來之情事，是被告二人抗辯，被
            告甲○○於八十八年四月十二日以前即積欠被告丁○○六百萬元，尚非
            無據。
      （２）原告雖主張被告二人所抗辯之匯款，有部分係張淑真匯予被告甲○○，
            有部分係丁○○匯予丙○○，難認六百萬元係被告丁○○借予被告張明
            參之借款云云；惟按張淑真為丁○○之妻，且為被告甲○○之女，此為
            兩造所不爭執，按現今社會之交易，夫以妻之帳戶為資金之往來，事屬
            平常，是丁○○既為張淑真之夫，其透過張淑妻之帳戶匯款借予甲○○
            ，尚不違常情，而被告丁○○匯款予丙○○部分，丙○○（即被告訴訟
            代理人）到庭陳述：該款為甲○○所借，因甲○○之帳務均由其代為處
            理，故匯款至其帳戶，核與甲○○到庭陳證，其帳務均由其子丙○○代
            為處理之情節相符，按丙○○為被告甲○○之子，其代父處理帳務，本
            符常情，是尚難僅因被告丁○○轉帳之帳戶非其有，或其轉帳借款非轉
            入被告甲○○之帳戶，即謂被告二人間確無債權債關係存在。此外，原
            告復未能就被告二人有積極為通謀虛偽意思表示之事實，舉證以資證明
            ，尚難僅憑原告個人之臆測，即謂被告甲○○設定系爭抵押權予被告賴
            以德，係屬通謀虛偽意思表示。
      （３）系爭土地之應有部分十八分之十一，於九十二年六月二十七日前，為被
            告甲○○所有，被告甲○○就系爭土地之應有部分，本有處分之權，故
            被告甲○○於八十九年五月三十一日，為被告丁○○設定抵押權時，原
            告尚非屬系爭應有部分之所有權人，難認該抵押權之設定，有侵害原告
            權利之情事，故被告甲○○無請求被告丁○○塗銷抵押權之權利，且原
            告亦無主張其所有權遭受侵害，而得請求被告丁○○塗銷抵押權登記之
            權利。基上，被告甲○○確有積欠被告丁○○六百萬元，其將原屬於其
            所有之系爭土地應有部分，為被告丁○○設定抵押權，該抵押權所擔保
            之債權既屬存在，則該抵押權之設定即非屬無效，原告主張被告二人就
            系爭抵押權並無擔保債權存在，故意通謀為虛偽意思表示，設定系爭抵
            押權登記，該抵押權無效，乃請求確認爭抵押權之擔保債權六百萬元不
            存在，並進而請求被告丁○○塗銷系爭抵押權登記，為無理由，應予駁
            回。
    乙、備位之訴部分：
（一）原告主張被告二人為虛偽通謀意思表示，共同故意將被告甲○○原應登記予原
      告之系爭土地應有部分，設定普通抵押權六百萬元予被告丁○○，共同侵害原
      告債權，對原告應連帶負損害賠償責任云云，然被告甲○○確有積欠被告丁○○六百萬元，其將原屬於其所有之系爭土地應有部分，為被告丁○○設定抵押
      權，該抵押權所擔保之債權存在，且該抵押權之設定即非屬無效等情，已如前
      述，是被告二人既無原告主張共同侵權行為存在，原告依共同侵權行為損害賠
      償規定，請求被告二人連帶賠償六百萬元，尚非有據。
（二）又按因可歸責於債務人之事由，致為不完全給付者，債權人得依關於給付遲延
      或給付不能之規定行使其權利。又債務人遲延，債權人得請求其賠償因遲延而
      生之損害。民法第二百二十七條第一項、第二百三十一條第一項分別定有明文
      。按就系爭台中市○○區○○段第七四○地號土地應有部分十八分之十一，被
      告丁○○對原告不負移轉登記之義務，是就系爭土地所有權移轉之事項，丁○○對原告不致於有不完全給付之情事，應可認定，惟被告甲○○就系爭土地應
      有部分十八分之十一，對原告本負有移轉所有權登記之義務，被告甲○○於將
      系爭應有部分登記予原告之前，為被告丁○○設定普通抵押權六百萬元，使系
      爭應有部分存有抵押債權六百萬元之負擔，是被告甲○○所移轉登記予原告之
      應有部分，顯非依債之本旨所履行，應屬不完全給付。又被告甲○○於前移轉
      所有權登記之訴訟，即否認原告有請求其移轉登記之權利，於本件訴訟中仍否
      認原告對其有主張移轉轉登記之權利，是原告主張其請求被告甲○○除去前述
      押權負擔，為被告甲○○所拒絕之事實，應屬真實。另不動產經設定抵押權後
      ，依民法第八百六十六條、第八百六十七條規定，所有人固得將該不動產讓與
      或設定地上權及其他權利，惟其所有權因有該項抵押權登記之負擔存在，權利
      之行使自受限制，且價值亦因而減損，無論轉售或提供為擔保再行貸款，均較
      不易，縱能轉售或再提供為擔保貸款，其價金或貸款額度必較無負擔之情形為
      低，乃眾所週知，自難認其使用、收益權未受影響，所有權既受限制，價值亦
      有減損，即不能謂所有人無受損害情形。是原告主張其因被告甲○○在系爭土
      地應有部分設定抵押權六百萬元而受有損害，被告甲○○應負損害賠償責任，
      應屬可採。又當事人已證明受有損害，而不能證明其數額或證明顯有重大困難
      者，法院應審酌一切情況依所得心證定其數額。民事訴訟法第二百二十二條第
      二項定有明文。本件坐落於台中市○○區○○段第七四○地號，地目：田，面
      積：二八三一．三三平方公尺，權利範圍十八分之十一之土地，公告現值為：
      七百四十四萬零一百零六元，為兩造所不爭執，又參諸卷附土地登記謄本，系
      爭土地他項權利之記載，系爭抵押權，屬普通抵押權，其債權額有六百萬元之
      多，遲延利息則為每百元日息一角，且清償期九十年五月二十六日，業已屆至
      ，客觀上，抵押權人就原告所有之系爭應有部分十八分之十一，可得主張之利
      益至少有六百萬元，原告主張其因被告甲○○之不完全給付，受有六百萬元之
      損害，被告甲○○應賠償其六百萬元，應屬合理可採。是原告請求被告甲○○
      應給付原告六百萬元，及自起訴狀送達翌日起至清償日止之法定遲延利息，於
      法有據。
五、綜上所述，本件被告甲○○對原告有不完全給付之情事，且致原告受有六百萬元
    之損害，原告依上開不完全給付損害賠償請求權之規定，請求被告甲○○應給付
    原告六百萬元，及自起訴狀送達翌日（即九十二年八月六日）起，至清償日止，
    按年息百分之五計算之利息，為有理由，應予准許；至於原告請求確認被告丁○○及被告甲○○間，就坐落於台中市○○區○○段第七四○地號，地目：田，面
    積：二八三一．三三平方公尺，權利範圍十八分之十一之土地，於民國八十九日
    五月三十一日以台中市中興地政事務所收件，收件字號第２０３５４０號，同年
    月日登記，證明書字號０８９中興字第００７１８８號，設定權利價值為新台幣
    六百萬元，權利存續期間為八十九年五月二十六日至九十年五月二十六日之第一
    順位抵押權擔保之債權不存在；及請求被告丁○○應將前項抵押權設定登記塗銷
    之先位之訴部分，與請求被告丁○○給付六百萬元及遲延利息部分之備位之訴部
    分，於法無據，應予駁回。
六、本件原告勝訴部分，原告及被告甲○○均陳明願供擔保，聲請准為宣告假執行及
    免為假執行之宣告，經核無不合，爰酌定相當之擔保金額併宣告之；至於原告其
    餘敗訴部分，其假執行之聲請，因訴之駁回而失所依據，不予准許。
七、本件事證已臻明確，兩造其餘攻擊防禦方法，經審酌後核與判斷結果不生影響，
    爰不一一贅述，附此敘明。
八、訴訟費用負擔及假執行宣告之依據：民事訴訟法第七十九條、第三百九十條第二
    項、第三百九十二條第二項、第三項。
中　　　華　　　民　　　國　　九十三　　年　　　十　　　月　　二十二    日
　　　　　　　　　　　　　　　　　台灣台中地方法院民事第三庭
~B法      官  王金洲
右為正本，係照原本作成。
如對本判決上訴，須於判決送達後二十日內向本院提出上訴狀（須附繕本）。
中　　　華　　　民　　　國　 九十三　　 年　　　十　　　月　　二十二　　日
~B法院書記官
